ACORDAO-COMPLETO-2409223

ACÓRDÃO DE RELAÇÃO

ACÓRDÃO DE RELAÇÃO 7574/2020 ATA 23/2020 - PRIMEIRA CÂMARA

Acórdão 7574/2020-TCU-Primeira Câmara
VISTOS e relacionados estes autos de representação de autoria do Tribunal de Contas do Estado do Espírito Santo - TCE-ES, fundada em informações encaminhadas pelo Sindicato das Indústrias de Construção Civil do Estado do Espírito Santo - Sinduscon-ES, a respeito de possíveis irregularidades ocorridas na concorrência 4/2013, conduzida pela Prefeitura Municipal de São Mateus - ES com o objetivo de selecionar empresa para a execução de obras de canalização de córrego e construção de galeria de drenagem de águas pluviais com recomposição de pavimento em áreas urbanas do mesmo município a serem custeadas com recursos repassados pelo então Ministério da Integração Nacional, ao abrigo do Convênio 767162/2011, no montante previsto de aproximadamente R$ 10,94 milhões, dos quais aproximadamente R$ 5,47 milhões foram transferidos até junho de 2014 (última transferência) .
Considerando que nove dos dez indícios de irregularidades descritos tinham relação com restrições ao caráter competitivo do certame, e o último com deficiências observadas no projeto básico (§ 3.1 da instrução, peça 38) ;
Considerando que todos os indícios foram adequadamente analisados pela unidade técnica (§§ 3.2.1 a 3.2.51 da instrução, peça 38) , após o que concluiu pela subsistência de irregularidades em oito deles, todos relacionados a restrição ao caráter competitivo da licitação (§§ 4.1 e 4.2 da instrução, peça 38) ;
Considerando, entretanto, que os gestores responsáveis por essas irregularidades já foram apenados pelo TCE-ES (§§ 4.3 a 4.5 da instrução, peça 38) ;
Considerando, ademais, que, após analisar os preços de 21 serviços constantes da planilha orçamentária, correspondentes a 92% do valor orçado, confrontando-os com os respectivos preços paradigmas constantes do SINAPI, a unidade técnica concluiu pela inexistência de sobrepreço (§§ 3.3.1 a 3.3.4 e 4.7 da instrução, peça 38) , conclusão essa a que também chegou o Ministério Público Federal no Inquérito Civil 1.17.003.00072/2014-88 (§§ 3.4.1 a 3.4.13 e 4.8 da instrução, peça 38) ;
Considerando as propostas uniformes da unidade técnica no sentido de que seja dada ciência à prefeitura Municipal de São Mateus - ES a respeito das irregularidades identificadas (§ 4.6 da instrução e pareceres do diretor e do secretário da unidade técnica) ;
Considerando, por fim, que o empreendimento objeto da concorrência sob análise encontra-se paralisado desde dezembro de 2014, com execução física em torno de 51%, em razão da necessidade de alteração do projeto originalmente concebido (§ 4.9 da instrução, peça 38) ;
Considerando as propostas uniformes da unidade técnica no sentido de que seja dada ciência à Secretaria de Recursos Hídricos do Ministério do Desenvolvimento Regional acerca da paralização do empreendimento e do risco potencial de perda de funcionalidade da parcela executada das obras (§ 4.9 da instrução, peça 38) ,
ACORDAM os Ministros do Tribunal de Contas da União, reunidos em sessão da 1ª Câmara, por unanimidade, em: 
a) conhecer da presente representação, satisfeitos os requisitos de admissibilidade previstos nos arts. 235 e 237, inciso IV, do Regimento Interno deste Tribunal, para, no mérito, considerá-la parcialmente procedente;
b) dar ciência à Prefeitura Municipal de São Mateus/ES, nos termos do art. 7º da resolução TCU 265/2014, sobre as seguintes impropriedades/falhas, todas relacionadas ao estabelecimento de condições ilegais, observadas no edital da concorrência 4/2013, para que sejam adotadas medidas internas com vistas à prevenção de ocorrência de outras semelhantes:
b.1) exigência de atestados de capacidade técnica referentes a itens de serviço de baixa relevância financeira no âmbito do certame (item 3.1.5.3 do edital) , em afronta aos art. 37, inciso XXI, da CF/88; inciso I, do § 1º do art. 3º e § 1º, inciso I, do art. 30 da Lei 8.666/1993;
b.2) estipulação de vistoria técnica obrigatória (item 3.1.5.4 do edital) , em afronta ao art. 30, caput, e inciso III, da Lei 8.666/1993;
b.3) exigência de registro e quitação em entidade de classe local (item 3.1.5.1 do edital) , em afronta ao inciso I, do § 1º do art. 3º e inciso I, do art. 30 da Lei 8.666/1993 e art. 1º da Lei 6.839/1980;
b.4) adoção de índices contábeis fora dos padrões sem apresentação de justificativas técnicas (item 3.1.4.4 do edital) , em afronta ao art. 31, § 5º, da Lei 8.666/1993;
b.5) exigência cumulativa de capital social mínimo e garantia de proposta (itens 3.1.4.1 e 3.1.4.5 do edital) , em afronta ao art. 31, § 2º, da Lei 8.666/1993 e Enunciado Sumular 275 do TCU;
b.6) exigência de entrega antecipada de garantia de proposta (item 3.1.4.5.1 do edital) , em afronta aos arts. 3º, § 1º, inciso I; 4º; 21, §2º; 31, inciso III; 40, inciso VI, e 43, inciso I, da Lei 8.666/93;
b.7) exigência de credenciamento para retirada do edital (item 1.3 e subitens do edital) , em afronta ao art. 3º, § 3º, da Lei 8.666/1993. 
b.8) ausência de indicação da data base e do índice de reajuste, em afronta ao art. 40, inc. XI, da Lei 8.666/1993; e ainda que:
b.9) caso o contrato celebrado com a empresa executora das obras do Convênio 767162/2011 venha a ser aditivado nos moldes previstos nas propostas realizadas pela Prefeitura de São Mateus/ES, por força de alterações na planilha físico-financeira propostas pela contratante, poderá haver superfaturamento resultante da redução do desconto incialmente ofertado, da ordem de 0,4%, com afronta ao Decreto 7983/2013, art. 14.
c) dar ciência à Secretaria de Recursos Hídricos do Ministério do Desenvolvimento Regional, nos termos do art. 7º da resolução TCU 265/2014, sobre a paralisação das obras do Convênio 767162/2011, desde o dia 19/12/2014, encontrando-se cerca de 51% executadas, em virtude de intercorrências devidas à necessidade de alteração do projeto originalmente concebido e da potencial ausência de funcionalidade da parcela executada das obras, caso inconcluso o empreendimento;
	d) arquivar os autos, com fundamento no art. 169, inciso V, do RI/TCU.
	
1. Processo TC-Processo 025.110/2017-9 (REPRESENTAÇÃO) 
	1.1. Representante: Tribunal de Contas do Estado do Espírito Santo - TCE-ES
	1.2. Órgão/Entidade: Prefeitura Municipal de São Mateus - ES
	1.3. Relator: Ministro-Substituto Augusto Sherman Cavalcanti
	1.4. Representante do Ministério Público: não atuou
	1.5. Unidade Técnica: Secretaria de Fiscalização de Infraestrutura Urbana (SeinfraUrb) .
	1.6. Representação legal: não há.

Primeira Câmara

Prefeitura Municipal de São Mateus - ES

AUGUSTO SHERMAN

não há.

Não atuou

REPRESENTAÇÃO (REPR)

Secretaria de Fiscalização de Infraestrutura Urbana (SeinfraUrb).